臺灣高等法院刑事裁定
110年度毒抗字第776號
抗  告  人
即  被  告  鄭翔  



上列抗告人即被告因違反毒品危害防制條例案件，不服臺灣宜蘭
地方法院110年度毒聲字第112號，民國110年3月31日裁定（聲請
案號：110年度毒聲字第112號），提起抗告，本院裁定如下：
    主  文
抗告駁回。
    理  由
一、原裁定意旨略以：
　  抗告人即被告鄭翔基於施用第二級毒品甲基安非他命之犯意
    ，於民國109年5月13日上午10時許臺灣宜蘭地方檢察署觀護
    人室採尿前回溯3日内某時許，在不詳處所，施用第二級毒
    品甲基安非他命1次犯行，固為被告於偵查中所否認，惟其
    尿液檢體經台灣尖端先進生技醫藥股份有限公司以酵素免疫
    分析法（EIA）初步檢驗，再以氣相層析質譜儀法（GC/MS）
    確認檢驗，結果確呈甲基安非他命陽性反應，此有該公司10
    9年5月29日濫用藥物檢驗報告、臺灣宜蘭地方檢察署施用毒
    品犯尿液檢體監管紀錄表、被告親簽之臺灣宜蘭地方檢察署
    施用毒品犯採尿報到編號表各1份在卷可稽，足認被告確有
    於上揭時間施用甲基安非他命之事實。又被告前曾經檢察官
    為附命完成戒癮治療之緩起訴處分，然未完成戒癮治療，故
    不生「等同於觀察、勒戒或強制戒治執行完畢」之效果，從
    而，檢察官聲請將被告送勒戒處所予以觀察勒戒，經核尚無
    不合，應予准許。爰依毒品危害防制條例第20條第1項、第3
    項規定，裁定被告應入勒戒處所觀察、勒戒等語。
二、抗告意旨略以：伊第一次係因好奇而施用毒品，但地檢檢察
    官（誤載法官）原諒伊，有叫爸爸當保人，伊沒有再跟那些
    朋友聯絡，乖乖在種菜、在緩起訴，伊今天會具狀抗告是因
    為伊真的都沒施用毒品，甚至連那些朋友都沒有聯絡，慈濟
    申請急難救助金也常常來關心，連爸爸都已經當保人，伊看
    到裁定書很傷心，伊明明沒有，為什麼要說伊有毒癮，如果
    有，伊一定會承認。伊不是爸爸親生的，但是伊把他當親生
    的還親，家中只有伊跟爸爸而已，爸爸有HIV、也65歲了，
    伊希望法官可以再調查一次，不然伊這樣去勒戒自己覺得很
    冤枉，又怕爸爸自己在家、生病等等，伊真的答應地檢署檢
    察官就沒跟那些朋友聯絡，希望法官如要罰可以，讓伊戒癮
    治療，伊一定配合云云。
三、經查
  ㈠被告於109年5月13日上午10時許，於臺灣宜蘭地方檢察署觀
    護人室採尿，經送請台灣尖端先進生技醫藥股份有限公司以
    酵素免疫分析法（EIA）初步檢驗，再以氣相層析質譜儀法
    （GC/MS）確認檢驗，結果確呈甲基安非他命陽性反應，有
    該公司109年5月29日濫用藥物檢驗報告、臺灣宜蘭地方檢察
    署施用毒品犯尿液檢體監管紀錄表、臺灣宜蘭地方檢察署施
    用毒品犯採尿報到編號表各1份可憑。依毒品檢驗學上之常
    規，尿液中含毒品成分反應所使用之檢驗方法，對於受檢驗
    者是否確有施用毒品行為之判斷，在檢驗學常規上恆有絕對
    之影響。其以酵素免疫分析或薄層定性分析等方式為初步篩
    檢者，因具有相當程度偽陽性之可能，如另以氣（液）相層
    析、質譜分析等較具公信力之儀器為交叉確認，因出現偽陽
    性反應之機率極低，核足據為對涉嫌人不利之認定，此為邇
    來我國實務所肯認，且為法院執行職務所知悉之事項。再者
    ，依據西元2018年美國FDA 網站公布尿液中於施用甲基安非
    他命後可檢出之時限為2至3天，惟毒品可檢出之時間，與服
    用劑量、服用頻率、尿液採集時間點、個案體質與代謝情況
    等因素有關，因個案而異，此據衛生福利部食品藥物管理署
    108年1月31日FDA管字第1089000957號函釋明確。被告於109
    年5月13日上午10時許所採尿液送驗結果，經依酵素免疫分
    析法（EIA）初步檢驗，再以氣相層析質譜儀法（GC/MS）確
    認檢驗，結果確呈甲基安非他命陽性反應，已排除偽陽性之
    可能，足認被告於採尿前3日內某時許，確有施用第二級毒
    品甲基安非他命之事實。抗告意旨空言否認其未施用甲基安
    非他命，顯不足採信。
　㈡按（修正後）毒品危害防制條例第20條第3項及第23條第2項
    ，雖僅將原條文之再犯期間由「5年」改為「3年」，惟鑑於
    將施用毒品者監禁於監獄內，僅能短期間防止其接觸毒品，
    因慣用毒品產生之「心癮」根本無法根除，本次修正後對於
    施用毒品者之思維，自應與時俱進，擺脫以往側重於「犯人
    」身分之處罰，著重其為「病患」之特質，並以「治療」疾
    病為出發點，重新評價前揭所謂「3年後再犯」之意義，對
    於毒品危害防制條例第20條第3 項及第23條第2項所謂「3年
    後（內）再犯」，自應跳脫以往窠臼，以「3年」為期，建
    立「定期治療」之模式。該規定所謂「3年後再犯」，只要
    本次再犯（不論修正施行前、後）距最近1次觀察、勒戒或
    強制戒治執行完畢釋放，已逾3年者，即該當之，不因其間
    有無犯第10條之罪經起訴、判刑或執行而受影響。換言之，
    被告是否因再犯施用毒品罪而經起訴、判刑或執行，均不影
    響法院再令觀察、勒戒之認定。則舉重以明輕，被告縱曾經
    檢察官為「附命緩起訴」處分，若未完成戒癮治療，依理亦
    不影響法院再令觀察、勒戒之認定。毒品危害防制條例於97
    年4 月30日修法時新增第24條「附命緩起訴」處分制度，希
    望藉由機構外之完整醫療體系，提供毒癮戒治者合法妥適之
    治療，再以事後密集之監控措施防止施用毒品者再犯，而確
    立「附命緩起訴」處分及「觀察、勒戒或強制戒治」雙軌治
    療模式。如前述，立法者有意在「附命緩起訴」處分程序，
    對施用第一、二級毒品者，採更寬容之態度。此制度建立以
    來，就雙軌各自衍生之相關問題，本院所採的法律見解寬嚴
    約略一致。惟本院最近就其中一軌，即與「觀察、勒戒或強
    制戒治」有關之「3年後再犯」所持見解，既已跳脫既往窠
    臼，重新評價所謂「3年後再犯」之意義，而採對被告寬厚
    之解釋方法。與此同時，對於另一軌，即「附命緩起訴」處
    分，亦宜採相同態度，方不致對於適用「觀察、勒戒或強制
    戒治」之被告採寬厚之見解，然對於適用另一軌，即「附命
    緩起訴」處分之被告，採嚴苛之解釋，認被告即使未完成戒
    癮治療，事實上仍等同已接受「觀察、勒戒」之處遇，致本
    院對雙軌各自衍生之相關問題，解釋嚴苛不一，厚此薄彼，
    使適用不同程序之被告，遭受不同的對待，當非所宜，且如
    此解釋亦與立法原意背道而馳（最高法院110年度台非字第9
    8號判決意旨參照）。從而，「附命緩起訴處分」經撤銷，
    而未完成戒癮治療，自不得解為等同「觀察、勒戒」之處遇
    已完成，仍應視被告該案是否符合「3年內再犯」之情形。
    　　　
　㈢查被告前因施用毒品案件，經臺灣宜蘭地方檢察署檢察官以1
    08年度毒偵字第387號為「附命緩起訴處分」，緩起訴期間
    為2年，嗣因被告未履行處遇措施及命令，經檢察官以109年
    度撤緩字第124號撤銷緩起訴處分，於109年間，再因施用毒
    品案件，經同署檢察官以109年度毒偵字第103號為戒癮治療
    之緩起訴處分，緩起訴期間為2年，嗣因被告於緩起訴期間
    用毒品，經檢察官撤銷緩起訴處分，此外，無其他經觀察、
    勒戒或「附命緩起訴處分」等情，此有上開處分書及本院被
    告前案紀錄表在卷可稽，被告尚未完成戒癮治療，自不生「
    等同於觀察、勒戒或強制戒治執行完畢」之效果，而被告所
    犯本案施用毒品犯行，前無觀察、勒戒或「附命緩起訴處分
    」執行完畢之情，自應依檢察官聲請，將被告送勒戒處所予
    以觀察勒戒。
　㈣毒品危害防制條例規定之觀察、勒戒處分，係針對受處分人
    將來之危險所為預防、矯正措施之保安處分，目的係為斷絕
    施用毒品者之身癮及心癮，並屬強制規定。觀察勒戒之程序
    ，僅於1.依據毒品危害防制條例第24條第1項規定，檢察官
    先依刑事訴訟法第253條之1第1項、第253條之2規定，為附
    命完成戒癮治療之緩起訴處分時，不適用之；2.犯第10條之
    罪者，於犯罪未發覺前，自動向行政院衛生署指定之醫療機
    構請求治療，醫療機構依據毒品危害防制條例第21條第1項
    規定，免將請求治療者送法院或檢察機關等情，可排除適用
    外；其餘就初犯或觀察勒戒、附命緩起訴處分執行完畢3年
    後再犯施用毒品罪之行為人，犯毒品危害防制條例第10條之
    罪者，檢察官即應向法院提出聲請裁定其入勒戒處所觀察、
    勒戒，且凡經檢察官聲請，法院亦僅得依法裁定令入勒戒處
    所執行觀察、勒戒，以查其是否仍有施用毒品傾向，並據以
    斷定幫助受處分人澈底戒毒之方法，尚無自由斟酌以其他方
    式替代之權，亦無因受處分人之個人因素而免予執行之餘地
    。查被告本案施用毒品前，並無觀察、勒戒或「附命緩起訴
    處分」執行完畢之情，檢察官既未依毒品危害防制條例第24
    條規定，對被告為附命完成戒癮治療之緩起訴處分，依毒品
    危害防制條例第20條之規定，聲請原審法院將被告裁定送勒
    戒處所觀察、勒戒，此乃檢察官裁量權之行使結果，符合法
    定要件，其裁量之判斷既無重大明顯瑕疵，亦無濫用或不當
    情形，自應尊重檢察官職權之行使，不得任意指為違法，原
    審法院審核是否應命被告入勒戒處所觀察、勒戒，並無自由
    斟酌以其他方式替代，亦無因被告個人因素而免予執行之餘
    地。抗告人以其需要照顧父親為由，請求改以「附命緩起訴
    處分」云云，並非依法得免予觀察、勒戒處分之事由，且事
    屬觀察、勒戒執行事項，非本院可得決定，抗告意旨於法尚
    有未合，難認有理由。
四、綜上，原審以抗告人確有施用第二級毒品甲基安非他命犯行
    ，依毒品危害防制條例第20條第3項、第1項及觀察勒戒處分
    執行條例第3條第1項規定，裁定令入勒戒處所觀察、勒戒，
    核其認事用法，並無違誤或不當。抗告意旨執前詞提起抗告
    ，為無理由，應予駁回。
據上論斷，應依刑事訴訟法第412條，裁定如主文。
中　　華　　民　　國　　110 　年　　5 　　月　　26　　日
                  刑事第九庭    審判長法　官  潘翠雪
                                      法　官  陳信旗
                                      法　官  俞秀美
以上正本證明與原本無異。
不得再抗告。
                                      書記官  謝崴瀚
中　　華　　民　　國　　110 　年　　5 　　月　　27　　日